臺灣高等法院臺中分院刑事判決　　　　　　　　　　九十一年度上訴字第六二六號
　　上　訴　人
　　即　被　告　己○○
　　上　訴　人
　　即　被　告　甲○○
　　共　　　同
　　選任辯護人　許漢鄰
　　上　訴　人
　　即　被　告　丙○○
　　選任辯護人　武燕琳
右上訴人，因被告強盜案件，不服臺灣南投地方法院九十年度訴字第三六九號，中華
民國九十一年三月四日第一審判決（起訴案號：臺灣南投地方法院檢察署九十年度偵
字第三三八五號），提起上訴，本院判決如左：
    主  文
原判決撤銷。
己○○、丙○○意圖為自己不法之所有，結夥三人以上於夜間侵入住宅，以強暴、脅
迫至使不能抗拒而取他人之物，未遂，各處有期徒刑伍年。
扣案之膠帶貳捲、布質手套柒個、ＮＯＫＩＡ廠牌手機貳支，均沒收。
甲○○幫助意圖為自己不法之所有，結夥三人以上於夜間侵入住宅，以強暴、脅迫至
使不能抗拒而取他人之物，未遂，處有期徒刑貳年。
扣案之ＡＬＣＬＴＥＬ廠牌手機壹支沒收。
    事  實
一、己○○於民國（下同）九十年九月九日前之七、八月間某日，因急需現款花用，
    將案外人自稱張登森之男子所簽發面額新台幣（下同）五萬元之支票一紙，委託
    甲○○代為向經濟狀況寬裕之友人丁○○戊○○○夫妻調借現金，惟甲○○知悉
    丁○○夫妻不輕易借款予他人，而未向丁○○夫妻調借該款項，卻告知己○○稱
    「丁○○妻子拒絕借款，並出言消遣諷刺一番」等語，以為搪塞之詞。己○○心
    有不甘，並將此事告知需款花用之友人丙○○，丙○○己○○二人即頓生強盜犯
    意，另由丙○○邀請其友人彭明中（另案由檢察官起訴，經原審另案審理中）及
    綽號「春萬」年籍不詳之成年男子參加，四人共同基於意圖為自己不法所有之犯
    意聯絡，計畫強盜丁○○夫妻之財物，己○○並於同年九月五日十九時許，向綽
    號「太監」之友人借得仿ＢＥＲＥＴＴＡ廠半自動手槍製造不具有殺傷力之金屬
    玩具手槍一支（槍枝管制編號：0000000000號）預供犯罪工具使用。
    嗣經丙○○己○○決定於同年九月九日深夜行動後，己○○遂於九月九日十六時
    三十分許，前往不知情之陳進豐所經營，位於南投縣南投市○○○路一一七號之
    「泰成小客車租賃有限公司」，承租車牌號碼ＨＨ─二九六○號自用小客車乙輛
    作為交通工具，且於租車完畢之同日十七時許，與甲○○相約於南投縣消防局對
    面之「７—」便利商店碰面，並詢問甲○○有無意願加入其等之行動，甲○○
    表示不敢參與，然卻基於幫助己○○等人遂行強盜行為之犯意，向己○○表示丁○○夫妻可能於當晚至其住處打麻將至深夜方返家，二人並約定以行動電話保持
    聯絡，以便己○○等人得以充分掌握丁○○夫妻行蹤。己○○隨後駕駛上開車輛
    前往臺中市搭載丙○○等三人到達南投市區，且於同日二十時許，以二百元之價
    格在南投縣草屯鎮○○街某便利商店購買膠帶四捲，又以一百元價格在該處對街
    之不詳店家內購買布質手套一打，彭明中亦攜帶種類不明之黑色槍枝一支及子彈
    五發（均未據扣案，無從認定有無殺傷力，亦非屬兇器）供犯罪工具使用。甲○○則於同日二十時許，以電話邀約丁○○夫妻前往其住處打麻將，得到丁○○夫
    妻首肯後，竟先後於同日二十時十七分三十秒、同日二十時三十五分二秒，主動
    以行動電話（門號○九一二—三八六○九三號）與己○○（門號○九二二—五三
    七三○○號）聯絡，使己○○得知丁○○夫妻確於當日二十一時許，將抵達甲○○住處打麻將至深夜，己○○聞言即駕車搭載丙○○等人於南投市區街道閒逛，
    並在汽車旅館店內休息以便伺機行動。嗣於翌日即九十年九月十日凌晨一時許之
    夜間，己○○等四人先駕駛租用之上開車輛，至丁○○夫妻位於南投市○○○路
    四一五號住處附近埋伏守候，己○○則於凌晨一時三十一分二秒，以另一支行動
    電話（門號○九二二—二七八○○七號）撥打甲○○上開行動電話，以佯稱「要
    找阿明」之方式，窺探甲○○與丁○○夫妻之牌局是否結束，而甲○○明知該牌
    局將於上午一時三十分至四十分許結束，且其ＡＬＣＬＴＥＬ廠牌手機之發話按
    鍵具有保留前一通電話號碼（不問該次通話係發話或受話）之功能，遂於同日一
    時三十五分五十四秒，以按下發話按鍵之方式令其手機自動撥通按鍵內所留存之
    己○○門號（即○九二二—二七八○○七號），並大聲自言自語稱「好累，終於
    打完了」等語後立即掛斷，暗中向己○○透露丁○○夫妻已準備返家之訊息，以
    此方式對己○○等人之強盜犯行施以助力。同日凌晨一時五十分許，丁○○夫妻
    駕駛自用小客車返回住處，丁○○先進入屋內，其妻戊○○○隨後進入，甫欲拉
    下鐵捲門之際，事先埋伏在旁之丙○○、彭明中及「春萬」三人趁隙衝出，於夜
    間侵入住宅，將丁○○夫妻推倒在客廳地板，分別持預先準備之膠帶綑綁丁○○
    夫妻二人手腳及封住嘴巴，彭明中則持前揭黑色手槍抵住丁○○之頭部，並向丁○○表示「我們主要是要錢，不會傷害你」，以此強暴、脅迫方式，至使丁○○
    夫妻不能抗拒，嗣因在樓上之丁○○女兒楊憶欣聞聲有異下樓查看，在樓梯間目
    睹上情，乃大聲喊叫喝叱，丙○○、彭明中及「春萬」三人見事跡敗露匆忙逃出
    屋外始未得逞，己○○於上開過程中則在屋外把風並接應丙○○三人順利脫逃。
    嗣丁○○夫妻即時報警處理，為警在丁○○夫妻客廳扣得丙○○等人遺留現場之
    膠帶二捲，經採集指紋送請內政部警政署刑事警察局鑑定結果，發現與己○○之
    右中指指紋相符，遂分別於同年九月十九日二十一時許、九月二十日上午三時許
    及九月二十日十六時許（此二人查獲時間，原判決有誤載），循線在南投市○○
    路威尼斯撞球場、臺中市○區○○○路四六號及南投縣名間鄉○○路○段四○八
    號，查獲己○○、丙○○及甲○○三人，並扣得己○○所有供犯罪所用之ＮＯＫ
    ＩＡ廠牌手機二支及甲○○所有供犯罪所用之ＡＬＣＬＴＥＬ廠牌手機一支，並
    由己○○丙○○帶同警方，前往南投市○○里○○○路縣農會展示場旁小路荔枝
    園內，扣得己○○等人所有供犯罪所用而遭棄置之布質手套七個。嗣於同年十一
    月十二日，為警接獲報案，循線在南投縣名間鄉新丹巷一九號空屋內，扣得己○○所棄置上開不具殺傷力之金屬玩具手槍一支（槍枝管制編號：0000000
    000號）。
二、案經南投縣警察局南投分局報告臺灣南投地方法院檢察署檢察官偵查起訴。
    理  由
一、訊據上訴人即被告（下稱被告）己○○、丙○○、甲○○三人，己○○丙○○二
    人，固坦承有於右揭時地，前往被害人丁○○住家附近，丙○○並有強行進入丁○○住家，且以膠帶綑綁丁○○夫妻等情事，惟均矢口否認有上開強盜犯行，被
    告己○○先後於原審及本院辯稱：因甲○○告知被害人丁○○於拒絕借錢之餘，
    猶出言嘲笑奚落，遂生恐嚇、教訓被害人之念頭，並無強盜財物之意。且其只在
    丁○○住家附近，即離開汽車，不知丙○○等三人如何進入楊家，其並未一起進
    入，又其在接到丙○○之電話，始再前往丁○○住家附近搭載丙○○等人離開，
    並非在旁把風云云。被告丙○○則辯稱：伊係基於替己○○出氣之意思而參與本
    件行動，自始均無傷害被害人或強取被害人財物之意云云。被告甲○○亦矢口否
    認有何幫助強盜之犯行，並先後辯稱：渠對於己○○等人所為上開犯行毫不知情
    ，渠當晚並未於二十點多，在牌局中以電話與己○○聯絡，向己○○報告被害人
    行蹤，且渠與己○○當晚最後一通通話紀錄係誤觸手機之發話按鍵所致，更非暗
    中將被害人之行蹤通知己○○，況案發後渠接到丁○○電話詢問後即趕往楊家，
    警察亦未懷疑係渠通風報訊所致云云。惟查：
甲、被告己○○、丙○○部分：
(一)被告己○○丙○○夥同彭明中及綽號「春萬」不詳年籍之成年男子，於右揭時地
    ，由被告己○○駕車在屋外把風，被告丙○○等三人強行侵入被害人丁○○住處
    內，以預先購置之膠帶將丁○○夫妻綑綁，嗣經被害人女兒楊憶欣下樓發覺而出
    言喝叱，被告丙○○等人遂倉皇逃離，並由被告己○○駕車接應離開現場等情事
    ，業據被告己○○於警訊及偵查中，先後供承不諱在卷，茲依其於偵查中所供稱
    「（今年九月十日凌晨一點五十分許，你們有無到投市○○○路四一五號丁○○
    家中，將丁○○夫妻用塑膠帶（按應係膠帶之誤）綁起來，彭明中拿著槍壓住他
    們，叫其交出錢來？）是。當天是我開車載丙○○、彭明中、綽號『春萬』去丁○○他家，他們三人進入屋內，我在外面把風」、「（作案的動機是何人提議的
    ？）是我先想到的，我再同其他人說」、「因為甲○○有跟丁○○借錢，並有在
    他家打麻將」、「我在九月九日下午時在南投街上有告訴甲○○，但甲○○說他
    不敢」、「九月九日晚上八、九點左右，我有打電話問甲○○，看麻將打完沒有
    ，等到他們打完麻將，甲○○有打電話告訴我說麻將已打完」等語（參見偵查卷
    一○一、一○二頁），核與被告丙○○於警訊及偵查中所供認：伊與彭明中、『
    春萬』三人，尾隨被害人夫妻進入屋內，並將被害人推倒在地後再以膠帶加以綑
    綁，不認識甲○○等情節，至為相符（參見同上卷三二至三六、一０三頁），經
    核與被害人丁○○、戊○○○及證人楊憶欣於警訊時、原審及本院調查時指證之
    情節，亦屬一致，可見上開強盜未遂之犯行，至為明顯。又證人即車行老闆陳進
    豐於警訊及原審調查中，亦指稱係由被告己○○一人前往租車並還車等情在卷，
    復有汽車租賃約定書、被告己○○承租車輛照片四張在卷可佐，此外，另有現場
    圖一紙、現場照片（影本）十二張、膠帶二捲、布質手套七個及金屬玩具手槍一
    支（槍枝管制編號：0000000000）在卷可憑，事證均極顯然。再者，
    經警將現場扣案膠帶之中心紙質內側所採獲指紋，送請內政部警政署刑事警察局
    鑑定結果，其中一枚指紋核與被告己○○之右中指指紋相符，且扣案槍枝送請內
    政部警政署刑事警察局鑑定結果，認係仿ＢＥＲＥＴＴＡ廠半自動手槍製造之金
    屬玩具手槍，未發現有改造情形，經檢視其槍管內具阻鐵，無法供發射彈丸使用
    ，認不具殺傷力等情，分別有該局九十年九月十三日刑紋字第一九○九○二號
    鑑驗書、同年十一月二十二日刑鑑字第二一八四四二號鑑驗通知書各一紙在卷可
    稽（參見偵查卷一二六頁，原審卷六三頁），則被告己○○嗣空口辯稱其等僅係
    要教訓丁○○云云，是否可信，甚有可疑。又被告己○○丙○○二人，嗣雖均改
    稱：膠帶及手套係丙○○委託己○○代為購買供搬家所用云云，然查，膠帶、布
    質手套乃隨處皆可購得之平常物品，被告丙○○既非無法處理日常事物之幼齡孩
    童，且伊住所亦位於臺中市區，豈有大張旗鼓委由己○○遠從南投縣內代為購買
    上開物品供伊使用之理？佐以被告己○○於購買膠帶、手套後，當天即供作丙○○等人右揭犯行之用，且於用畢後即任意棄置野外，顯係自始添購供犯罪所用之
    物，則被告己○○二人上開辯解，無非臨訟杜撰之詞，要非可採，是被告丙○○
    於原審請求傳喚證人曾玉美，以徵伊此部分辯解屬實，核非必要。
(二)茲按共同正犯，係指共同實施犯罪行為之人，在共同意思範圍內，各自分擔犯罪
    行為之一部，相互利用他人之行為，以達其犯罪之目的。且共同正犯之成立，祇
    須具有犯意之聯絡，行為之分擔，既不問犯罪動機起於何人，亦不必每一階段犯
    行，均經參與（參照最高法院三十四年上字第八六二號判例意旨）。本件被告己○○先後於偵審中供承：其係經甲○○告知被害人非但拒絕借款，猶出言消遣諷
    刺一番而心生不滿云云，復自承：丙○○於前往被害人住處途中，曾表示將分給
    其三成報酬云云（參見偵查卷第一五四頁答辯狀所載），而證人丁○○於原審時
    結稱「（歹徒進來後講什麼？）歹徒一進來，其中一個較高的好像用槍從左邊抵
    住我的頭，並壓我跪趴在地上說『叫我不要出聲』，又有一個人向前來說（小聲
    的用台語講）『我們（指被告等人）主要是要錢，不會傷害我（指丁○○）』」
    、「（你如何反應？）他們說要錢，我問他們要多少，他們不講話，準備要再綑
    綁我，有一個人同時壓制住我，我當時呼吸困難，剛好我女兒從三樓下來喊叫『
    你們在幹什麼』，他們拿者槍就跑了」等語，同日，證人戊○○○亦證稱：伊有
    聽到他們向伊先生要錢等語（參見原審卷六六、六七頁），丁○○夫妻於本院調
    查時亦為同一之證稱（參見本院卷八六至九八頁），佐以被害人於警訊時之指稱
    （參見偵查卷五五頁），足見被告丙○○等人，於案發現場順利地將被害人夫妻
    綑綁後，仍準備有進一步行動，當時且即明確地向被害人丁○○夫妻表示渠等為
    財而來之目的，均極顯然。雖被告丙○○於原審時辯稱：關於分配三成強盜款項
    等語，係被告己○○與彭明中在車內所談論，伊當時坐於後座，並不知情云云，
    被告己○○聞言亦當庭改稱：其忘記當時是何人談起，且係開玩笑之語云云，然
    查，被告己○○等人於駕車前往犯罪現場之途中，確已論及事後贓款分配之事宜
    ，已如上敘，否則，被告己○○即無庸以「伊並未答應丙○○關於贓款分配事宜
    」為由，欲將其本人排除於本件強盜取財之犯意聯絡外，而嗣後見被告丙○○竟
    將責任盡推予自己及彭明中後，復以不記得何人所言及純係玩笑等供詞，企圖掩
    飾渠等四人對於本件行動意在強取被害人財物之目的，早有共識而有犯意聯絡之
    實，益徵被告己○○、丙○○嗣後均以其等僅欲恐嚇修理被害人並非基於強盜財
    物之犯意云云置辯，無非避重就輕圖卸重罪之詞，殊無可採。再者，被告己○○
    丙○○之辯護人提出辯護意旨均辯稱：如被告二人果有強盜犯意，何以僅因被害
    人女兒之喝叱即輕言放棄，且對於散落地板之現金竟分文未取，足徵被告等人僅
    單純基於恐嚇、教訓被害人之犯意云云，惟依上所述，被告己○○丙○○於警訊
    時已供稱其等缺錢花用，而證人丁○○，雖先後於偵審中證稱：伊遭人強行推倒
    時，手上之皮包順勢掉落，約有現金二千多元散落一地等語在卷，並有卷附現場
    照片可參，然查，被告丙○○及證人丁○○、戊○○○均供稱：當時室內並未開
    燈，光線昏暗等語在卷，顯見現場遺留現金散落一地乙節，應係被害人事後整理
    現場始發覺，尚難遽認被告丙○○等人於深夜昏暗光線中，且在捆綁壓制被害人
    之急迫、混斷情況下，可輕易察覺散落地面之現金，且該數目即為被告等人作案
    之最高目標。況且，被告丙○○等人，並不知悉楊家樓上尚有何人在家，則當時
    作案過程中，既因楊憶欣意外出現並出言喝叱即聞聲逃逸，究屬其等面對犯行敗
    露之臨場反應，衡情亦非常理所能預見，要難憑供排除被告等人主觀上確有強盜
    犯意之有利基礎，是被告丙○○等人於楊憶欣出現前，縱未對被害人衣服褲子為
    強盜犯行之搜尋財物舉動，且被害人夫妻當時身上有多少現金財物等等，均難為
    被告尚非著手強盜犯行之有利認定，併此敘明。
(三)次按，行為人是否具備該犯罪之主觀犯意及意圖，得依客觀情狀及經驗法則等本
    諸邏輯推演予以認定，惟行為人究係於何種情境下始足令其萌生犯罪動機，則難
    以一定之客觀標準率予論斷，苟依前揭論證方法得以明確推認行為人之主觀犯意
    存在，要非僅以該人必無興起犯罪動機可能之臆測，逕予排除其他積極確切證據
    而認其欠缺主觀犯意甚明。本件被告己○○丙○○二人，確係基於意圖為自己不
    法所有之強盜犯意共謀上開犯行，已如上述，從而被告丙○○於原審時辯稱：伊
    尚有二十餘萬元存款及伊於大陸、蘇聯邊境從事貿易而有正當工作，欠缺強盜取
    財之動機等語，請求調閱伊相關存摺、護照及入出境資料等，經核均無必要。又
    被告己○○丙○○二人，雖於原審時一致辯稱：渠等於警訊中均遭警方不當利誘
    及疲勞訊問，所供與事實不符云云，惟查，被告二人於歷次偵查及原審最初二次
    調查中，均隻字未提此事，且仍一再供承警訊所言實在等語不諱，被告己○○另
    辯稱：員警係以坦承事實可獲檢察官諭知交保獲釋為不當利誘云云，然被告二人
    於九十年九月二十日為警解送臺灣南投地方法院檢察署，嗣經檢察官訊問後即遭
    聲請羈押獲准，苟被告己○○所言屬實，自當驚覺此與預期情勢有異，然渠等竟
    遲至九十年十二月十四日原審調查中始一致改稱刑求乙節，顯悖離常情。況查，
    被告己○○、丙○○之警訊供述，其中內容除二人因經濟窘迫遂生犯罪動機之部
    分業據渠等於原審大力否認外，其餘就犯罪事實之經過所為之詳實供述，核與被
    告二人迭於偵查及原審時所供情節，均屬大致相符，並無明顯重大之出入，益徵
    被告己○○、丙○○之警訊供述，尚難認有何非出於任意性之重大瑕疵可言。則
    縱認被告二人於警訊中所為關於本案犯罪動機之部分不可採，亦無可動搖本件犯
    罪事實之認定而解免渠等強盜犯行之罪責（詳如上述），是被告己○○於原審聲
    請訊問證人范雅雁、吳明霖、吳俊欣等人，經核亦無傳喚之必要。
(四)又被害人丁○○於本院調查時證稱：伊與己○○丙○○均不認識，案發前甲○○
    曾拿支票委由伊，存入帳戶提示交換，但日期還很久，伊尚未存入，甲○○即取
    回外，甲○○不曾拿支票向伊貼現等語在卷（參見本院卷八七頁），被害人於警
    訊時亦明確指稱伊與甲○○間尚無金錢借貸往來（參見偵查卷五一頁），被告甲○○復無法證稱渠與丁○○夫妻間，除偶而打麻將輸贏外，有何之金錢往來，佐
    以己○○丙○○於警訊及偵查中所供作案之動機，可見己○○等人犯案之動機，
    即在丁○○夫妻可能有金錢可供強盜之用，則己○○等人於原審及本院辯稱其等
    僅係前往教訓該夫妻出言不遜云云，無非係卸責之詞，難以採信。再者，己○○
    如單純欲教訓丁○○夫妻，何須由丙○○另行邀請彭明中、「春萬」者參與，且
    由己○○先花錢租用汽車使用，另外，再購買不相關之手套、膠帶，帶往現場使
    用，並且深夜在外埋伏，等待被害人返家時始犯案，在在與常情難以相合，是被
    告等人上開所辯，其等未有強盜之犯意云云，尚難採取。又證人即承辦員警蕭清
    福、顏輝鵬二人，於本院證稱「那時候還沒有想到他（指甲○○，是共犯）」、
    「己○○有說，不認識被害人」、「依我（指顏輝鵬）的經驗看，當初在專案會
    議開會時，我就說這應該是生手犯案，因為如果是慣犯，不可能發現有人下樓就
    跑了」、「他們有拿槍，有攜帶綑綁工具，在根據他們口述目的在錢，有手套意
    圖防範留下指紋，所以我們移送強盜」、「指紋鑑定先出來，膠帶指紋是己○○
    ，懷疑甲○○是案發之後，我們開專案會議就認為是生手犯案，而且能夠在那麼
    短的時間可以發現被害人作息，一定是有內神通外鬼」等語（參見本院卷一一四
    至一二０頁），佐以被告等人在入屋後，即綑綁被害人夫妻，並開口要錢等情，
    益見被告等人確有強盜未遂犯行，至為明顯，是被告等人空口辯稱要前去教訓被
    害人云云，核係畏究之詞，難以採信。況依本院向原審調取彭明中到案後之筆錄
    所載，彭明中亦供稱伊有共同前往被害人住家，等待時間另行前去打撞球，作案
    時伊有用膠帶貼被害人等語在卷，核與己○○丙○○到案之初供，至為相符，則
    彭明中於本院九十一年七月十六日審理時，雖到庭證稱伊僅因催討債務，前往現
    場，並未攜帶槍枝云云，但彭明中無法說明係催討何種債務，且依上所述，被害
    人並未積欠己○○或甲○○任何款項，被告等人亦無法提出任何債權憑證以供採
    認，佐以己○○丙○○就查獲槍枝之過程所供，顯見查獲槍枝尚非作案時所用（
    參見原審卷三三至三五頁），是彭明中上開所證各情，無非係畏究之詞，難以採
    信，則本案上開強盜未遂犯行，已極明確，要堪認定。綜上所述，被告丙○○彭
    明中及綽號「春萬」之男子，伺機入屋後合力將被害人推倒、壓制在地，並持膠
    帶綑綁被害人手腳及封住嘴巴，彭明中復持種類不明之槍枝抵住被害人丁○○頭
    部，此種強暴、脅迫方式，於客觀上已使被害人之生命、身體遭受急迫立即性之
    不法侵害及威脅，衡情自足以使人之意思自由受壓制，達於不能抗拒之程度，亦
    甚灼然，則被告二人上開所辯云云，無非係卸責之詞，不足採信，其等二人上開
    共同犯行，均堪認定。
乙、被告甲○○部分：
(一)按刑法上幫助犯之成立，須行為人基於幫助正犯犯罪之意思，予正犯以精神上或
    物質上之助力，而參與犯罪構成要件以外之行為，以助成正犯犯罪之實施為要件
    。本件被告甲○○，雖一再辯稱：渠與被告己○○於九月九日十七時許，在南投
    縣消防局對面便利商店雖有碰面，並未約定晚上再聯絡，且當場有表示丁○○係
    渠多年好友，並告誡己○○不要亂來云云，然同案被告己○○，於警訊、偵查及
    原審調查中分別供稱「（你如何得知被害人丁○○家人之生活狀況及當日行蹤？
    ）是甲○○告訴我的」、「（你與丙○○等人當日要對丁○○家人犯強盜之行為
    ，其（指甲○○）是否知情？）他知道，但甲○○表示其不敢參與」云云、「（
    你當時怎麼跟他說，他說不敢？）那是因為之前，是有一支票五萬元，我拜託甲○○能向他們夫妻貼錢，被他們夫妻消遣，好像表現一副（筆錄誤繕為付）很有
    錢的樣子，所以我就跟甲○○說與他要去修理他們，他說他不敢」、「（這一段
    是你自己編的，要為甲○○脫罪？）不是」云云（參見偵查卷二四頁，一三七、
    一三八頁），及「當天（九月九日）租完車約五點多，先用電話約甲○○在消防
    局對面便利商店碰面，他問我租車幹什麼，我說要到臺中找丙○○，並問他丁○○夫妻今晚會不會到你住處打麻將，他說不一定，我就約定再次電話聯絡」、「
    （自票貼之事未成之後，有無向甲○○表達說要對丁○○修理？）有，他說那是
    你們的事，意思是表明不敢。當天晚上應是我先打電話給他，他再打電話給我說
    有朋友要到這裡來，因為我與甲○○相識兩年多，有時在他家泡茶到八點多，他
    會先叫我們離開，說有一對夫妻要來打牌，這對夫妻有怪癖，（故）先支開我們
    。所以九月九日八點多聯絡的時候，我當然知道就是丁○○夫婦要去打牌」云云
    在卷（參見原審卷十一頁背面，七六、七七頁），可見被告甲○○如未事先協助
    ，同案被告己○○等人能否作案，甚有可疑。又被告甲○○於九月九日二十時許
    ，主動打電話邀約被害人丁○○夫妻前往其住處打牌，得到被害人夫妻首背，被
    害人夫妻亦於當晚二十一時抵達被告住處打牌至翌日一時三十分至四十分許之情
    事，業據被害人丁○○夫妻及被告甲○○於偵審中供稱相符在卷（參見偵查卷一
    二九頁、一五八頁背面），且被告甲○○，先後於九十年九月九日二十時十七分
    三十秒、二十時三十五分二秒，主動以行動電話與被告己○○聯絡之情事，有通
    話明細清單（門號○九一二—三八六○九三）、臺灣大哥大股份有限公司雙向通
    聯紀錄（門號○九二二—二七八○○七）各一份附卷可考，則被告甲○○對於被
    告己○○等人，預謀對丁○○夫妻為不利舉動乙節，實難諉為不知，佐以被告己○○供承「其因委託甲○○持面額五萬元之支票一紙向丁○○夫妻調現惟遭拒絕
    ，甲○○並稱遭丁○○夫妻奚落嘲笑，故興起本件犯行之動機」云云，此與被告
    甲○○初於偵查中供稱「有一次己○○要拿一張五萬元的票要向丁○○夫妻做票
    貼，但丁○○太太不肯，後來我跟己○○說，他就走掉了，這件事是今年七月十
    幾號的時候，是己○○拜託我打電話問丁○○夫妻，他太太說不要的」等情（參
    見偵查卷一六○頁背面），互核相符，然據被害人丁○○夫妻堅決否認此事後，
    被告甲○○於原審調查中始供承：渠告知己○○遭丁○○夫妻消遣奚落乙情，係
    渠自行捏造搪塞己○○之詞等語，足徵被告甲○○之心態，誠屬可議，申言之，
    渠果視被害人為多年老友而以真摯情感相待，豈有於明知虛捏上情已置被害人於
    險境後，未將實情告知被告己○○以阻止事態繼續擴大，竟仍與被告己○○依約
    定之聯絡方式，積極提供案發當晚丁○○夫妻之行蹤予被告己○○等人，讓其等
    一干人得以知悉，以利其等判斷下手時機之理？
(二)被告甲○○雖另辯稱：渠係誤觸發話按鍵，手機遂自動撥出前一通己○○撥入之
    門號而形成通話狀態，對此渠全然不知，絕非刻意向己○○通風報信云云，但查
    ，原審於九十年十二月十四日調查中當庭勘驗扣案之被告甲○○所有ＡＬＣＬＴ
    ＥＬ廠牌手機結果，該手機之發話按鍵確實具備留存最後一通撥入門號之功能，
    有卷附原審九十年十二月十四日訊問筆錄可稽，然被告甲○○於原審九十年十一
    月二十九日調查中先供稱：渠於九月十日凌晨一時四十分許，即已發現手機無意
    間撥出一通電話，螢幕上並顯示門號，渠隨即關機等語，嗣又當庭改稱：渠係於
    翌日接近下午之際始發現誤撥己○○門號等語，再於原審同年十二月十四日調查
    中推稱：當時係牌局最後一局被胡牌，遂於隨手拿起手機準備關機時發現誤觸發
    話按鍵等語，前後所供反覆不一，且對於原審數度詢問渠究竟在何種情況下發現
    手機自動撥出通話之問題，詞多閃爍且無合理之關聯性，已有可議。又被告己○○於原審調查時復供稱「（當天凌晨一點多有無用行動電話聯絡甲○○？）我先
    打給甲○○（0000000000），我故意假裝打錯表示我要找阿明，在電
    話中我可以聽到還在打麻將的聲音，甲○○回答沒有阿明這個人就掛斷了，甲○○聽得出我的聲音，而且螢幕也會顯示我的號碼‧‧‧後來在九月十日凌晨一點
    三十五分五十四秒，甲○○便按下發話扭跟我手機接通並假裝自言自語大聲說『
    好累，終於打完了』（台語），隨即掛斷，讓我知道麻將牌局已經結束」等語在
    卷（參見原審卷十一、十二頁），復依前揭通話明細清單、雙向通聯紀錄所示，
    被告甲○○所稱誤觸發話按鍵而撥通被告己○○電話之該次通聯，僅花費七秒鐘
    之時間，且被告甲○○自承：渠係將手機插在褲子左側之環扣上，惟因身體不慎
    碰觸椅子繼而誤觸發話按鍵而撥通電話等語不諱，準此，被告甲○○於整晚牌局
    中，竟獨獨在極短之七秒鐘內，二度「準確地」誤觸發話按鍵致與被告己○○形
    成通話狀態後復即斷話，又恰巧透露「牌局結束」等喃喃自語之字眼，適足使被
    告己○○取得所欲瞭解之資訊，上開情境同時發生之機率堪稱微乎其微，苟非刻
    意為之，殊難想像竟有如此巧合之事，益徵被告甲○○自始即基於幫助強盜之犯
    意，先依約以行動電話向己○○確定其與被害人確有牌局之約，復明知渠手機有
    上開特殊功能（蓋坊間一般手機之發話按鍵鮮有保留最後一通撥入電話號碼之功
    能）而加以利用，暗中告知被告己○○被害人將欲離去返家之訊息，俾被告己○○等人充分掌握被害人整晚之行蹤而對上開強盜未遂犯行施以助力，彰彰明甚，
    是被告甲○○前開辯解，核與常情有違，委無可採。再者，依證人即警員蕭清福
    、顏輝鵬上開於本院所證情節，顯見案發後，被告雖即刻前往被害人住處，警察
    亦未懷疑被告係共犯，但警方嗣依指紋鑑定結果，及己○○之供詞，以及己○○
    與被告甲○○之通聯紀錄，因而認定被告係共犯，尚屬有憑有據，則被告上開案
    發後之舉動，自難為渠未涉案之有利認定，併此敘明。從而，本件事證至為明確
    ，被告三人之上開犯行，均堪認定，應依法論科。
二、按懲治盜匪條例於四十六年六月五日修正公布，刪除第八條施行期間一年及第十
    條依特種刑事案件訴訟條例審理之規定，其原第九條改為第八條，第十一條改為
    第九條。修正前本條例全部內容，曾經立法院民刑商法委員會審查，認尚有繼續
    沿用之必要，始改採為新法之全部條文，並重新調整條次，形式上雖是「修正」
    ，實質上係明白確認懲治盜匪條例已從臨時性舊法改制為常態性之刑事特別法，
    等同於制定新法，因此，懲治盜匪條例重新立法之合法性，應不因修正前曾施行
    期滿始以命令展期而有影響，是懲治盜匪條例自始並無失效之情形，於本案犯案
    當時仍屬有效之法律（參照最高法院九十年台非字第三二四號、八十八年台上字
    第三０九八號判決意旨），合先敘明。次按懲治盜匪條例係刑法之特別法，依特
    別法優於普通法之法條競合關係，應優先於刑法之適用，且查，立法院於九十一
    年一月八日通過廢止懲治盜匪條例，並同時修正刑法第三百二十八條、第三百三
    十條、第三百三十一條等條文內容，其中第三百二十八條修正為「意圖為自己或
    第三人之所有，以強暴、脅迫、藥劑、催眠術或他法，至使不能抗拒，而取他人
    之物或使其交付者，為強盜罪，處五年以上有期徒刑。以前項方法得財產上不法
    之利益或使第三人得之者，亦同。犯強盜罪因而致人於死者，處死刑、無期徒刑
    或十年以上有期徒刑，致重傷者，處無期徒刑或七年以上有期徒刑。第一項及第
    二項之未遂犯罰之。預備犯強盜罪者，處一年以下有期徒刑、拘役或三千元以下
    罰金。」，第三百三十條修正為「犯強盜罪而有第三百二十一條第一項各款情形
    之一者，處七年以上有期徒刑。前項之未遂犯罰之」，上開廢止、修正之法律並
    經總統於九十一年一月三十日公布生效，是被告等人犯罪後，懲治盜匪條例既經
    廢止，本應適用修正前有效之刑法論處，然依現行見解「新刑法施行後，懲治盜
    匪條例廢止，將來比較刑之輕重時，不以新刑法與舊刑法比較，應適用新刑法與
    懲治盜匪條例比較定之」（參照最高法院年月日不詳之決議），認應將該廢止之
    懲治盜匪條例與修正後之新刑法加以比較，是經比較之結果，應以修正後之新刑
    法有利於被告，本件被告等人上開犯罪，自應依修正後之刑法論處。再按，刑法
    分則或刑法特別法中規定之結夥二人或三人以上之犯罪，應以在場共同實施或在
    場參與分擔實施犯罪之人為限，不包括同謀共同正犯在內（參照最高法院七十六
    年台上字第七二一○號雖著有判例意旨），本件被告己○○駕車搭載被告丙○○
    等其餘三人至犯罪現場，且在被害人住宅附近把風並伺機接應，其雖未隨同進入
    被害人住宅內，自應屬犯罪現場分擔犯罪實施之人，況縱認其情形與上開「在場
    共同實施」、「在場參與分擔實施犯罪」之要件有間，惟如同謀共同正犯與其他
    共犯間共謀之犯罪，參與實施犯罪之人數，已合於刑法或其特別法規定之結夥二
人或三人以上之人數時，依共同正犯應就全部犯罪結果共負責任之理論，同謀共
    同正犯仍應與其他共同正犯負相同之刑責，是被告丙○○彭明中及綽號「春萬」
    之成年男子三人，既成立結夥三人以上強盜未遂罪，則有犯意聯絡之己○○自應
    對於全部行為所發生之結果，同負其責任，而共犯相同之罪名，亦極顯然。
三、經查被告己○○、丙○○、彭明中及綽號「春萬」不詳姓名年籍成年男子，事先
    共同謀議，由被告己○○在屋外把風伺機接應，被告丙○○、彭明中及綽號「春
    萬」之成年男子，於夜間侵入被害人丁○○夫妻之住宅，以膠帶綑綁被害人手腳
    及封住嘴巴之方式施以強暴、彭明中並以不詳槍枝抵住被害人丁○○頭部加以脅
    迫，客觀上已達於使被害人不能抗拒之程度，渠等已著手為強盜取財行為，惟未
    生犯罪結果，是核被告己○○、丙○○等人所為，係犯修正後刑法第三百三十條
    第二項、第一項之結夥三人以上於夜間侵入住宅強盜未遂罪，被告甲○○所為，
    係幫助被告己○○等人強盜未遂犯行，核係犯修正後刑法第三百三十條第二項、
    第一項結夥三人以上於夜間侵入住宅強盜未遂罪之幫助犯。公訴意旨認被告己○○、丙○○係犯懲治盜匪條例第五條第二項、第一項第一款之盜匪未遂罪，被告
    甲○○係盜匪未遂罪之幫助犯，起訴法條容有未洽，應由本院變更起訴法條予以
    審理。被告己○○、丙○○與彭明中及綽號「春萬」之成年男子間，有犯意聯絡
    及行為分擔，均為共同正犯。且被告丙○○等人所為，侵害不同二人之法益，應
    依想像競合犯之規定，從一重處斷。被告己○○、丙○○等人雖已著手、被告甲○○雖已幫助著手為強盜行為之實施，惟未生取得財物之結果，其犯罪尚屬未遂
    ，均應依刑法第二十六條前段規定減輕其刑。又被告甲○○係以幫助之意思，幫
    助被告己○○等人之強盜未遂犯行，為從犯，爰依刑法第三十條第二項規定減輕
    其刑，並依法遞減之。原審經審理之結果，認被告三人罪證明確，予以論科，固
    非無見。但查，被害人丁○○夫妻於被害當晚二十一時許，始前往甲○○住處打
    牌，並於翌日上午一時三十分至四十分許結束牌局等情，業據被害人夫妻於偵審
    中供稱明確，核與被告甲○○所供相符（參見偵查卷一五八頁背面），是原判決
    未具體認定上開時間之起訖時點，且逕行認定甲○○於當日二十時十七分三十秒
    及二十時三十五分二秒，以電話與己○○聯絡，告稱被害人已在其住家打牌云云
，自與事實有間，顯有未洽。又原判決未認定本件有想像競合犯之適用，亦有違
    誤。且原判決第十頁十四行所載「被告己○○、彭明中及綽號春萬之男子合力將
    被害人推倒，壓制在地」，其中之己○○似應係丙○○之誤，否則原判決前後之
    認定即有矛盾，該錯誤記載，顯有可議。被告三人提起上訴，以上開各情否認犯
    罪，固非可取，但指摘原判決上開牌局開始之時間認定有錯誤，非無理由，原判
    決亦有上開可議，即屬無可維持，應由本院將原判決撤銷改判。爰審酌被告三人
    均無前科素行（參見卷附臺灣南投地方法院檢察署刑案資料查註紀錄表、台灣高
    等法院被告全國前案紀錄表），被告己○○、丙○○均正值青壯年，未循正當途
    徑獲取財物，渠等與被害人並無夙怨，竟覬覦他人財富而思以非法手段取得，被
    告甲○○罔顧多年好友情誼，竟幫助被告己○○等人犯罪，犯罪情節非微，對被
    害人之人身財產安全造成相當程度之危害，惟並未取得任何財物，犯後均否認犯
    行，毫無悔意等一切情狀，分別量處如主文第二項、第四項所示之刑，以示懲儆
    。且公訴人雖對被告己○○、丙○○從重求處有期徒刑十三年，對被告甲○○亦
    求處有期徒刑五年，惟依上所述，被害人所生危害尚屬輕微，本院審酌上開情狀
    認量處如上開之刑，已足收懲儆之效，附此敘明。末查，扣案之膠帶二捲、布質
    手套七個及ＮＯＫＩＡ廠牌手機二支，均係被告己○○所有且供犯罪所用之物，
    已如上述，自應依刑法第三十八條第一項第二款規定，就被告己○○、丙○○部
    分為沒收之諭知。惟幫助犯僅係對於犯罪構成要件以外行為為加工，並無共同犯
    罪之意思，自不適用該責任共同原則，對於正犯所有供犯罪所用之物或犯罪所得
    之物，亦為沒收之諭知（參照最高法院八十八年度台上字第七五四九號、八十九
    年台上字第六九四六號判決意旨）。而扣案之ＡＬＣＬＴＥＬ牌手機一支，係被
    告甲○○所有且顯係供其幫助強盜未遂犯行所用之物，揆諸上開判例意旨，亦應
    依刑法第三十八條第一項第二款規定，僅就被告甲○○部分為沒收之諭知。至
    扣案之被告己○○當天穿著之衣褲及涼鞋，非屬犯罪所用之物；扣案之不具殺
    傷力之金屬玩具手槍一支（槍枝管制編號：0000000000號），非屬違
    禁物，雖係被告己○○供犯罪預備之物，惟被告己○○供稱：係向綽號「太監」
    之友人所借等語在卷，是尚乏證據證明係被告己○○所有之物；其餘被告己○○所購買供犯罪所用之膠帶及手套、彭明中持以脅迫被害人之槍枝，均未扣案，
    且被告己○○、丙○○均供稱：其餘膠帶、手套均已丟棄，槍枝則遭彭明中藏匿
    不知去處等語在卷，而該槍枝亦無從證明係違禁物，是以，就、、部分自
    不另為沒收之諭知，附此敘明。
據上論斷，應依刑事訴訟法第三百六十九條第一項前段、第三百六十四條、第二百九
十九條第一項前段、第三百條，刑法第二十八條、第三百三十條第二項、第一項、第
五十五條、第二十六條前段、第二條第一項前段、第三十條第二項、第三十八條第一
項第二款，判決如主文。
本案經檢察官乙○○到庭執行職務
中        華        民        國  九 十 一  年     七     月　 二十三   日
                                  臺灣高等法院臺中分院刑事第二庭
                                        審判長法  官  羅  禮  政
                                              法  官　陳　欣　安
                                              法　官  蔡　聰　明
右正本證明與原本無異。
如不服本判決應於收受送達後十日內向本院提出上訴書狀，其未敘述上訴之理由者並
得於提起上訴後十日內向本院補提理由書（均須按他造當事人之人數附繕本）。
                                              書記官  郭　振　祥
中        華        民        國  九 十 一  年     七     月　 二十三   日
刑法第三百三十條：
犯強盜罪而有第三百二十一條第一項各款情形之一者，處七年以上有期徒刑。
前項之未遂犯罰之。
                                                                        Ｋ
